【裁判字號】    99,上訴,1536
【裁判日期】    991208
【裁判案由】    妨害性自主罪
【裁判全文】
臺灣高等法院臺中分院刑事判決        99年度上訴字第1536號
上  訴  人
即  被  告  林有吉
選任辯護人  吳文虎律師
上列上訴人因妨害性自主案件，不服臺灣臺中地方法院99年度訴
字第758號中華民國99年6月14日第一審判決（起訴案號：臺灣臺
中地方法院檢察署98年度偵字第26173號），提起上訴，本院判
決如下：
    主  文
上訴駁回。
    事  實
一、林有吉係已成年Ａ女（警詢代號00000000，民國74年9月出
    生，真實姓名年籍均詳卷）之鄰居。明知Ａ女係一中度智障
    之心智缺陷之人，對於性交行為並無足夠理解與判斷之「知
    情能力」，亦無性交之「同意能力」。竟於98年5月5日某時
    ，擅自將Ａ女帶往其位於臺中縣石岡鄉○○路○巷162號居
    處2樓房間內，利用Ａ女因心智缺陷不知抗拒之情形，自己
    褪去褲子後，命Ａ女亦自行褪去褲子躺於床上，進而以其生
    殖器進入Ａ女生殖器內，對其乘機性交1次得逞。
二、案經臺中縣警察局移送臺灣臺中地方法院檢察署檢察官偵查
    起訴。
    理  由
一、證據能力
  (一)按被告以外之人於審判外向法官所為之陳述，得為證據，刑
    事訴訟法第159之1條第1項定有明文。其立法意旨在於被告
    以外之人（含共同被告、共犯、被害人、證人等）於法官面
    前所為之陳述（含書面及言詞），因其陳述係在法官面前為
    之，故不問係其他刑事案件之準備程序、審判期日或民事事
    件或其他訴訟程序之陳述，均係在任意陳述之信用性已受確
    實保障之情況下所為，因此該等陳述應得作為證據。故Ａ女
    二嫂（真實姓名年籍均詳卷）於本院99年11月24日審理時所
    為下列證述內容，自具有證據能力。又本院係以Ａ女二嫂親
    自見聞被告與Ａ女之互動情形等內容以為本院認定之證據資
    料，被告之選任辯護人以Ａ女二嫂證述其對被告平日行為之
    個人觀感，或係被告以外之人於審判外之言詞或書面陳述，
    為傳聞證據，無證據能力乙節（見刑事辯護意旨狀四、所載
    ），容有誤會，為本院所不採。
  (二)按除顯有不可信之情況外，公務員職務上製作之紀錄文書、
    證明文書，從事業務之人於業務上或通常業務過程所須製作
    之紀錄文書、證明文書，亦得為證據，刑事訴訟法第159條
    之4第1、2款定有明文。查卷內之臺中縣警察局婦幼隊偵辦
    性侵害案件真實姓名年籍對照表、中華民國身心障礙手冊、
    行政院衛生署豐原醫院受理疑似性侵害事件驗傷診斷書，分
    係公務員職務上製作之紀錄文書，及從事業務之人於業務上
    所製作之證明文書，為公務員依職權所為，或從事業務之人
    於業務上或通常業務過程所須製作，與其責任、信譽攸關，
    若有錯誤、虛偽，公務員、從事業務之人可能因此擔負刑事
    及行政責任，且該等文書經常處於可能受公開檢查之狀態，
    其正確性及真實之保障極高，故並無顯有不可信之情況，依
    上開規定，自得為證據。
  (三)卷附照片係依機器之功能，攝錄實物形貌而形成之圖像，乃
    係以科學、機械之方式，對於當時狀況所為忠實且正確之紀
    錄，無人為造假摻雜主觀判斷之情，並非人類意思表達之言
    詞或書面陳述，不含供述要素，且係為保全拍攝當時該物品
    或現象所呈現之情景，於證據方法而言，具有與該物品或現
    象相同之效用，乃屬物證之一種，性質上應屬於非供述證據
    ，無傳聞法則之適用，當不在刑事訴訟法第159條第1項規定
    「被告以外之人於審判外之言詞或書面陳述」之範圍內，自
    無傳聞法則之適用（最高法院97年度臺上字第3854號判決、
    98年度臺上字第2635號判決意旨參照）。查上開照片均非實
    施刑事訴訟程序之公務員因違背法定程序而取得，復經本院
    依法踐行調查程序，且與本案待證事實具有自然之關連性，
    又無傳聞法則之適用，自均得作為本案之論斷依據。
  (四)現行刑事訴訟法關於「鑑定」之規定，除選任自然人充當鑑
    定人外，另設有囑託機關鑑定制度。依同法第198條、第208
    條之規定，不論鑑定人或鑑定機關、團體，固均應由法院、
    審判長、受命法官或檢察官視具體個案之需要而為選任、囑
    託，並依第206條之規定，提出言詞或書面報告，始符合同
    法第159條第1項所定得作為證據之「法律有規定」之情形。
    否則所為之鑑定，仍屬傳聞證據。然於司法警察機關調查中
    之案件，為因應實務上，或因量大、或有急迫之現實需求，
    併例行性當然有鑑定之必要者（如ＤＮＡ之鑑定），基於檢
    察一體原則，得由該管檢察長對於轄區內之案件，以事前概
    括選任鑑定人或囑託鑑定機關、團體之方式，俾便轄區內之
    司法警察官、司法警察對於調查中之此類案件，得即時送請
    先前已選任之鑑定人或囑託之鑑定機關、團體實施鑑定，以
    求時效（法務部92年9月1日法檢字第0920035083號函參照，
    刊載於法務部公報第312期）。此種由檢察機關概括選任鑑
    定人或概括囑託鑑定機關、團體，再轉知司法警察官、司法
    警察於調查犯罪時參考辦理之作為，法無明文禁止，係為因
    應現行刑事訴訟法增訂傳聞法則及其例外規定之實務運作而
    為。此種由司法警察官、司法警察依檢察官所概括選任之鑑
    定人或囑託鑑定機關、團體所為之鑑定結果，與檢察官選任
    或囑託為鑑定者，性質上並無差異，同具有證據能力。卷附
    內政部警政署刑事警察局依據臺中縣警察局東勢分局囑託送
    鑑，及檢察官囑託該局再行鑑定，該局所出具之2份鑑驗書
    ，前者係司法警察機關依檢察官所概括選任之鑑定機關所為
    之鑑定結果，後者為檢察官再囑託該鑑定機關鑑定之結果；
    又檢察官於偵查中囑託行政院國軍退除役官兵輔導委員會臺
    中榮民總醫院（下稱臺中榮民總醫院）鑑定Ａ女精神狀況，
    該院並出具精神鑑定報告書，及本院函請該院就其中部分再
    予補充說明，並經同院以函文回覆補充說明，均屬刑事訴訟
    法第159條第1項「法律有規定」之例外情況，得認為有證據
    能力。
  (五)復按實務上，送鑑單位依同法第208條第1項規定，囑託機關
    為測謊鑑定，受囑託機關就鑑定結果，以機關名義函覆原送
    鑑單位，該測謊鑑定結果之書面報告，即係受囑託機關之鑑
    定報告。而機關之鑑定報告，並不當然具有證據能力，若其
    形式上符合測謊基本程式要件，包括：(1)經受測人同意配合
    ，並已告知得拒絕受測，以減輕受測者不必要之壓力。(2)測
    謊員須經良好之專業訓練與相當之經驗。(3)測謊儀器品質良
    好且運作正常。(4)受測人身心及意識狀態正常。(5)測謊環境
    良好，無不當之外力干擾等要件，即得賦予證據能力（最高
    法院97年度臺上字第123號判決意旨參照）。查被告前於檢
    察官訊問時表明同意接受測謊（見98偵26173卷第5頁），於
    99年2月1日接受測謊時已被告知「得拒絕接受測試，無需任
    何理由」、「雖經同意測試，亦得隨時要求中止測試」後，
    自願同意接受測謊儀器測試而簽具測謊同意書，此有被告簽
    具之測謊同意書1紙在卷（見外放測謊鑑定書第3頁）可參，
    測試前被告並有睡眠7小時，自感正常，測前24小時未飲酒
    ，目前身體狀況正常等情，亦經被告親自書寫於該測謊同意
    書，足見被告受測時意識狀態正常良好，睡眠亦屬充足；另
    測謊鑑定人李錦明為中華民國鑑識科學學會會員，曾受刑事
    警察局測謊初級班至六級班受訓合格，並經法務部薦派美國
    喬治亞州美國國際測謊學校研習測謊技術、法務部薦派美國
    喬治亞州美國國際測謊學校研習性侵害假釋犯測謊技術，又
    圖譜鑑核人陳振煜曾為內政部警政署刑事警察局（省刑大）
    鑑識科測謊組技佐至警務正，測謊工作經驗多年，復經內政
    部警政署刑事警察局薦派美國喬治亞州美國國際測謊學校研
    習「性侵害犯罪者確認、處遇及監控測謊測試」進階訓練結
    訓並通過美國測謊協會考試認證，有測謊鑑定人李錦明、圖
    譜鑑核人陳振煜簡歷2份在卷（見外放測謊鑑定書第21至24
    頁）可憑，堪認測謊鑑定人李錦明、圖譜鑑核人陳振煜具有
    良好之專業訓練與相當之經驗；復本次施測之測謊儀器廠牌
    型號為Lafayette LX－4000，在進行主測試之前，測謊鑑定
    人李錦明先以「有關你寫在紙上的數字是１嗎」等問題詢問
    被告，均令其為否定之回答，以激勵測試法檢驗儀器及受測
    人之生理反應及熟悉測試（見外放測謊鑑定書第4頁），在
    確認儀器運作正常及被告身心狀態適合時，方進行主測試，
    是該測謊儀器品質良好且運作正常；再者，本次測謊時環境
    良好，無不當之外力干擾，在鑑定報告中亦詳述鑑定過程、
    鑑定方法等情，有上開測謊鑑定書、測謊圖譜數據分析表、
    主測試問題內容、測得之圖表數據及結文在卷（見外放測謊
    鑑定書第4至20頁）可參。又上述測謊測定及圖譜鑑核等報
    告分別是李錦明、陳振煜本於公務員身分依職權所為，與其
    責任、信譽攸關，若有錯誤、虛偽，公務員可能因此擔負刑
    事及行政責任，且該等測謊鑑定報告經常處於可能受公開檢
    查之狀態，又係根據科學儀器之操作得來，其正確性及真實
    之保障極高，揆諸前揭判決意旨，該測謊鑑定書應認具有證
    據能力。
  (六)按被告以外之人（包括證人、鑑定人、告訴人、被害人及共
    同被告等）於審判外之陳述雖不符刑事訴訟法第159條之1至
    之4等4條之規定，而經當事人於審判程序同意作為證據，法
    院審酌該言詞陳述或書面陳述作成時之情況，認為適當者，
    亦得為證據；當事人、代理人或辯護人於法院調查證據時，
    知有刑事訴訟法第159條第1項不得為證據之情形，而未於言
    詞辯論終結前聲明異議者，視為有前項之同意，同法第159
    條之5定有明文。立法意旨在於傳聞證據未經當事人之反對
    詰問予以核實，原則上先予排除。惟若當事人已放棄反對詰
    問權，於審判程序中表明同意該等傳聞證據可作為證據；或
    於言詞辯論終結前未聲明異議，基於尊重當事人對傳聞證據
    之處分權，及證據資料愈豐富，愈有助於真實發見之理念，
    且強化言詞辯論主義，使訴訟程序得以順暢進行，上開傳聞
    證據亦均具有證據能力。本案檢察官、被告、辯護人於本院
    審理時就本院下列所引用之證據，除被告辯護人對於上開(一)
    外，其餘均未加爭執，且本院審酌各該證據作成之形式及取
    得之方式，均無瑕疵、與待證事實具有關聯性等情況，認為
    適當，且無不法取得之情形，應認得為證據，並經原審於99
    年6月2日、本院於99年11月24日審判期日，將上開證據均提
    示並告以要旨，使檢察官、被告、辯護人有辯論之機會，而
    踐行合法調查證據程序，揆諸前開說明，均具有證據能力，
    合先敘明。
二、訊據上訴人即被告（下稱被告）林有吉對於Ａ女為其居處之
    隔壁鄰居一情固不爭執，惟矢口否認有何乘機性交之犯行，
    辯稱：伊從未帶Ａ女到過伊家，也未帶Ａ女上2樓伊房間，
    並未對Ａ女乘機性交，也不知道Ａ女是中度智障之人云云。
    其辯護人辯護意旨則以：Ａ女雖智能不足，領有殘障手冊，
    但仍有正常之社交行為，並瞭解正常之交友行為與較為親密
    之交友行為，於偵查庭及審理庭中均可明白辨認一般朋友與
    男朋友之意義，並坦承有與男朋友（謝治國）發生性行為，
    此由臺中榮民總醫院精神鑑定報告書所載「王女.. 對於整
    個過程可清楚表達自己有與對方發生親吻、擁抱、性關係，
    自己當時相當喜歡這樣的感覺.. 王女對於自己的意願可以
    相當清楚的表達」之鑑定結果可明；次查臺中榮民總醫院對
    於Ａ女精神狀態之檢查結果，表示其對於人事時地物無法清
    楚交代，而Ａ女對於案發時間為98年5月5日，至警局偵辦他
    案（98年11月2日）時發現本案，已逾5個多月，Ａ女又稱不
    會看日曆，又怎對5個月前發生的事情有敘述之能力，故本
    案之可信性有待商榷；Ａ女對於發生性行為之過程均可清楚
    描述，但對被告性侵害乙事陳述則有諸多矛盾之處，證詞反
    覆；原審以Ａ女指認與被告發生性行為之房間照片，確為被
    告房間，與測謊鑑定分析結果呈現不實反應等，即認被告犯
    乘機性交罪，與法律、判例相違，懇請鈞院賜被告無罪之判
    決，以維權益等語，資為辯護。
三、惟查：
  (一)上開被告如何對Ａ女乘機性交一情，已經Ａ女於原審具結證
    述：「（妳如何稱呼被告？）我都叫他『阿吉』。（被告帶
    妳去他家，發生何事？）上去樓上，他把小鳥放進去（手指
    自己下體），把我的長褲及內褲脫掉，他自己也脫掉褲子，
    他把小鳥放進去感覺很久，被告小鳥出來的時候，有白白的
    東西。」（見原審卷第35頁）。於本院審理時復具結證述：
    「我褲子自己脫的，被告叫我自己脫褲子。（被告把他尿尿
    的地方放到妳尿尿的地方有幾次？）有1次。（他尿尿的地
    方放到妳尿尿的地方有多久？）很久。（後來有流出什麼東
    西？）白白的。（提示謝治國警卷第15、16、17至20頁之Ａ
    女偵訊筆錄【即綽號『阿吉』之被告，在98年5月5日帶伊到
    他樓上的房間，把他的陰莖插入伊陰道內，只有1次，確實
    有用陰莖插入，因為伊有看日曆所以記得日期】，問妳之前
    講的話對不對？）對。（把妳剛才看到的那些話當作妳今天
    有講過，好不好？）好。」（見本院卷第83頁正背面）。稽
    之Ａ女口述經人代為繪製之被告居處房間擺設，與警方前往
    被告居處拍攝及繪製之現場圖有關床鋪、電視及櫃子擺放之
    相對位置確實相符，此有簡圖2份及照片2幀在卷（見警卷第
    13 、14、18頁下方、19頁）可參，於原審審理時，Ａ女並
    能在被告及其弟姜天富、另名被告稱係潘清池之房客共3人
    共同居住之屋內，得以正確指認被告之房間無誤（見原審卷
    第36頁），有刑案現場照片附卷（見警卷第15至19頁）可稽
    ，復為被告所是認（見原審卷第37頁），而Ａ女家人與被告
    家人均無往來，平常兩家人不會互相去對方家裡拜訪、聊天
    等情，復據證人Ａ女二嫂於本院審理時具結證述明確（見本
    院卷第89頁背面至90頁），而依被告所供伊所住的那排房子
    共有5間，伊是第1間，Ａ女家是第2間，是共同壁，上2樓之
    樓梯如果從大門進去後經過客廳在廚房那邊，也就是在大門
    進去後在右手邊的位置（見本院卷第50頁背面、80頁），與
    Ａ女二嫂所證述伊住處樓梯在進大門後到廚房左轉才會到樓
    梯（見本院卷第90頁背面），並有與其所述相符之位置簡圖
    1份在卷（見本院卷第100頁）可佐，足見依被告、Ａ女二嫂
    所述在其等居住處如欲上2樓，必須進大門後經過客廳再到
    廚房附近才能夠上2樓，且因2家係共同壁關係，故大門位置
    剛好與樓梯位置相反。顯然Ａ女如欲到被告居處2樓房間，
    必須進入大門、經過客廳，再到廚房後，方得以上樓，上2
    樓之樓梯並非在大門入口處，雖然被告居處大門經常處於打
    開之狀態（此經證人Ａ女二嫂於本院證述在卷，見本院卷第
    90頁），然如非有人帶領或徵得該住戶同意後，Ａ女豈有可
    能獨自上被告居處2樓之陌生處所之可能，而被告復矢口否
    認Ａ女於案發前曾到過其居處，然Ａ女卻可以正確口述被告
    房間之家具擺設，並於多人居住之數間房間中指認被告居住
    之房間照片，顯係因為Ａ女確實經由被告帶領方得以進入其
    房間，則Ａ女指述遭被告性交一情，即非憑空杜撰。而在Ａ
    女指證為被告、林木迪等人性交過程中，Ａ女得以證述：「
    （『阿吉』的陰莖有無不一樣的地方，妳記得的？）很痛。
    （林木迪尿尿的地方有無和別人不一樣的地方？）放進去很
    爽。」（見謝治國警卷第18頁）（此部分證述已經本院審理
    時提示該部分筆錄內容，經Ａ女表示正確無誤，並同意引為
    證詞之一部分），得以區別被告與林木迪等人分別以其等陰
    莖插入其陰道內之生理反應與感覺（林木迪對Ａ女乘機性交
    部分，已經臺灣臺中地方法院檢察署以99年度偵字第878號
    案件提起公訴，尚未判決，有該起訴書附於本院卷第23至24
    頁可參），並得以描述被告陰莖插入其陰道內很久、之後有
    白白的東西（即精液）流出來等男女性交過程所產生之自然
    正常現象，可見Ａ女確係本於其遭被告性交之親身經驗，而
    得以證述上開內容，故其指證遭被告性交乙節，即屬真實可
    採。
  (二)況且，Ａ女二嫂於本院審理時更具結證稱：「（根據Ａ女2
    次偵訊筆錄，她是在98年10月8日檢察官偵訊時提到被告有
    對她性侵害，在該次做筆錄之前，妳是否知道被告有對Ａ女
    性侵害？）不知道，是做過筆錄之後才知道。（在第2次即
    98年10月8日做筆錄時，是否Ａ女自己提到被告有對她性侵
    害？）那次是她自己說的。（在Ａ女自己講之前，妳們有無
    其他跡證顯示被告有對Ａ女性侵害？）在她還沒講出來以前
    ，我曾看過Ａ女站在被告前面，被告幫Ａ女弄皮帶，我很不
    喜歡那種畫面。那是去年的事，是在98年10月8日做第2次筆
    錄之前大概1、2個月的事。就在我們家的路口，就是在要進
    去我們家小巷子裡面、轉彎的那個路口，離我們家只有大概
    十步路。（妳能否描述當時妳所看到被告在弄Ａ女皮帶的情
    況？）就是皮帶已經圍在Ａ女的腰部，不知道是太鬆還是太
    緊，然後被告就在幫Ａ女弄她的皮帶。（有無在弄Ａ女的拉
    鍊？）沒有。（被告對Ａ女有何行為？）我有看到被告在弄
    Ａ女的皮帶時，就摸Ａ女的身體。（Ａ女平常穿衣是否需要
    別人協助來幫她調整皮帶的鬆緊？）其實她自己會弄。（在
    Ａ女講出她被性侵害之前，妳們是否曾懷疑過Ａ女有被本案
    被告性侵害？）會懷疑，因為太接近了。（.. 是否還有其
    他現象讓妳懷疑被告有對Ａ女性侵害？）就是Ａ女會特別去
    接近他，會拍他的身體，會一直想要去跟他說話。（妳說經
    常看到Ａ女會喜歡去找被告聊天、講話，妳看過這樣的情形
    有幾次？）很多次。（時間大概都在何時？）大部分時間會
    是在下午。（是在被告家裡還是在外面？）都在外面。（妳
    能否再描述妳剛所提到Ａ女經常想要過去找被告講話的情節
    ？妳為何會有這樣的感覺？）比如說，Ａ女會出門，她會看
    被告有無在外面，如果被告有在外面，Ａ女就會走過去被告
    旁邊，跟他們講話，他們會有一群男生在那邊。（那群男生
    中是否有包括謝治國或林木迪？）我沒有看過。（是跟別的
    男生？）對，是跟其他的男生，那些都是跟被告差不多的年
    紀。（那些人是不是左鄰右舍？）不是，都是我不認識的人
    。（也不是住妳們附近鄰里的人？）不是。（Ａ女過去跟包
    括被告在內的一群年紀相仿的男生講話時？）A女就比較接
    近被告。（是被告招手Ａ女才過去，還是Ａ女看到他們在外
    面她會主動過去？）那次剛好我騎機車回家，我看到Ａ女就
    站在被告旁邊、摸被告的胸前，後來我就叫Ａ女回家。（這
    樣的情形妳看過幾次？）1次。是在下午的時候，就是在98
    年10月8日第2次做筆錄之前1、2個月的事。」（見本院卷第
    91頁背面至95頁）。依Ａ女二嫂親自見聞被告曾幫Ａ女調整
    皮帶、摸其身體，及Ａ女有靠近被告說話並撫摸其胸前之行
    止，足見被告與Ａ女互動關係之親密，如非被告與Ａ女已有
    親密之舉，何以Ａ女會讓長其30餘歲適足為其父執輩之被告
    碰觸其腰間皮帶之敏感地帶，又會有主動想趨前靠近被告甚
    至撫摸其胸前之舉。而以本案係Ａ女於98年10月8日經檢察
    官第2度偵訊時，方為Ａ女主動供出，時間在已發生謝治國
    乘機性交Ａ女後之翌日（謝治國對Ａ女乘機性交2次，已經
    臺灣臺中地方法院以99年度訴字第3號判決判處其乘機性交2
    次，各處有期徒刑3年4月，應執行有期徒刑4年10月，該判
    決書見本院卷第20頁），則在Ａ女於98年10月8日偵訊供出
    其亦遭被告、林木迪性侵害之前，Ａ女二嫂僅是懷疑被告對
    Ａ女過於接近，其感覺該畫面甚為不舒服、不喜歡，並不知
    道Ａ女遭被告乘機性交之事實（見本院卷第91頁背面），而
    被告復住在Ａ女、Ａ女二嫂住處之隔壁，雖無深切之來往，
    畢竟為長久居住之鄰居，平時不免仍有噓寒問暖、碰面之機
    會，若非Ａ女二嫂親身見聞上情屬實，其斷無誣陷被告之動
    機與情理而杜撰上情之理，適亦足佐證Ａ女證述遭被告性交
    一情之真實。
  (三)至被告於原審及本院之辯護人雖均質疑Ａ女之若干說詞前後
    不一致，而認其指述有瑕疵，不足採信一節。惟按「告訴人
    、證人之陳述有部分前後不符，或相互間有所歧異時，究竟
    何者為可採，法院仍得本其自由心證予以斟酌，非謂一有不
    符或矛盾，即應認其全部均為不可採信；尤其關於行為動機
    、手段及結果等之細節方面，告訴人之指陳，難免故予誇大
    ，證人之證言，有時亦予渲染之可能；然其基本事實之陳述
    ，若果與真實性無礙時，則仍非不得予以採信。」最高法院
    95年度臺上字第3132號判決意旨參照。查Ａ女就除了謝治國
    以外，有無遭他人（含被告）性侵害（於謝治國警卷第15頁
    之第1次偵訊筆錄稱沒有，其餘第2次偵訊筆錄、原審及本院
    之審理筆錄則均證述有）、去被告家中有幾次（於原審卷第
    35頁、本院卷第84頁背面之審理筆錄均稱1次，於本院卷第
    85頁背面之審理筆錄又稱好多次，又再稱1次）、遭被告性
    交之正確時間為何（於原審卷第35頁之審理筆錄稱晚上，於
    本院卷第84頁背面之審理筆錄則稱白天）、正確日期為何（
    於謝治國警卷第19頁、原審卷第35頁背面之偵訊、審理筆錄
    均稱看日曆所以記得日期，於本院卷第85頁之審理筆錄則稱
    不記得）等情節，前後所述固有出入。惟案發之98年5月5日
    距離Ａ女於98年10月8日偵訊時、99年6月2日原審審理時、
    99年11年24日本院審理時，相隔均有一段時間，以常人有限
    之記憶，對於案發過程之細節有所遺忘、忽略，尚難認與經
    驗法則或論理法則有所違背，何況是領有中度智障之Ａ女（
    此部分見下述），其認知能力本較同年齡層之人為薄弱，其
    於本院同庭審理時回答內容均簡短，未多所著墨，且時而出
    現前後歧異之陳述，稍長之問題則面臨無法理解與回答之窘
    境，實難苛求其前後記憶當如照相、電腦存檔般之清晰、場
    景畫面重現且毫無二致，應堪認定。再者，Ａ女就如何遭被
    告性交，性交過程中有疼痛的感覺，被告生殖器進入其生殖
    器內之時間很久，且可以區別被告生殖器進入與其他男性以
    生殖器進入時，其感受之差異性，堪認Ａ女就遭被告性交之
    主要且構成要件之該當犯罪事實業已詳為描述，自難以上開
    些微指證述之不同，而全盤否認其證述之可信性。至Ａ女於
    偵訊時所指證98年5月5日遭被告性交之日期，亦與Ａ女二嫂
    證述其於98年10月8日前1、2個月左右見聞被告調整Ａ女皮
    帶、撫摸其身體，及Ａ女主動趨前靠近被告、撫摸其胸前等
    場景之時間先後順序大致相同，如非被告與Ａ女已有身體上
    之親密接觸在先，Ａ女與被告何以又會有其後Ａ女二嫂所見
    聞之在公開場合有上開親密之互動關係，雖公訴人或Ａ女並
    未提出足以證明Ａ女指述日期之佐證（如日記或筆記等），
    且實際上亦難苛求中度智能障礙之Ａ女有留存此部分記錄之
    能力，惟根據Ａ女二嫂證述其等2人互動情節之時間，並另
    證述Ａ女對於特定要出去的日子會特別有印象之語（見本院
    卷第93頁），而就時間發生先後順序而言（被告與Ａ女先發
    生本案，繼而發生Ａ女二嫂見聞其等親密之互動行為），亦
    難認Ａ女指證部分有何矛盾不足採之處，故被告辯護人認Ａ
    女就特定人事時地物並無特別印象，據此質疑Ａ女證述於98
    年5月5日遭被告性侵害時間之可信性乙節，此部分辯護意旨
    為本院所不採。
  (四)至Ａ女於原審及本院審理時雖均證稱：被告對伊性交時，伊
    會痛，不喜歡被告這樣對伊這樣，伊有推被告（見原審卷第
    35頁背面、本院卷第83至84頁）。惟依Ａ女證述被告對其性
    交之過程，係由被告帶領前往其居住2樓房間內，被告自行
    脫褲後，也要求Ａ女脫褲，Ａ女知道被告要對其做出「把他
    尿尿的地方放入伊尿尿的地方」後，也聽從被告指示脫褲，
    並躺臥在床上，被告在其身體上方對其做性交動作，因為其
    會痛，其也有推他，但被告對其性交過程很久，後來有白白
    的東西流出來，這整個過程其都沒有哭也沒有叫，當時被告
    家中還有其他人在（見本院卷第82至87頁）。稽之被告外表
    身材高大、體格壯碩，反觀Ａ女身形甚為嬌小柔弱，Ａ女係
    在知悉被告希望「把他尿尿的地方放入其尿尿的地方」後，
    方自行脫褲並聽從指示躺臥於床上，顯然知道被告要對其進
    行性交行為（惟因智能不足無足夠判斷與理解能力，亦無從
    有同意性交之能力，此部分詳下述(六)），僅因被告於對Ａ女
    性交過程中導致Ａ女感覺疼痛，而出於本能反應推開被告，
    惟事後被告復採取較為和緩動作，方有Ａ女所述被告把他尿
    尿的地方放入其尿尿的地方「感覺很久」，及後有流出白白
    的東西的生理現象，堪認Ａ女前揭所述有推開被告之情，應
    係其與被告為性交過程中，其身體遭被告初次進入時之不適
    ，而出於本能地做出「推開」之反應，尚難認被告有採取強
    暴、脅迫或其他違反Ａ女意願之方式對其性交，此部分應予
    敘明。
  (五)被告之選任辯護人另以：依內政部警政署刑事警察局鑑驗書
    ，其鑑驗結果均認被害人內褲採樣及衛生紙採樣，均可排除
    來自被告，足見被告並未對Ａ女為本案之乘機性交犯行。查
    內政部警政署刑事警察局98年12月15日刑醫字第0980161558
    號鑑驗書，其鑑驗結論雖載「1.本案前次送撿被害人內褲採
    樣標示00000000處之ＤＮＡ－ＳＴＲ型別檢測結果為混合型
    ，該混合型別排除被害人Ａ女本身ＤＮＡ－ＳＴＲ型別後之
    其餘外來型別與涉嫌人林有吉不同，可排除來自涉嫌人林有
    吉。2.本案前次送檢編號３衛生紙採樣標示00000000處精子
    細胞層之ＤＮＡ－ＳＴＲ型別與涉嫌人林有吉不同，可排除
    來自涉嫌人林有吉。」有該鑑驗書在卷（見98偵26173卷第
    17頁）可參。然前開鑑驗書所載之Ａ女內褲採樣標示000000
    00及編號３衛生紙採樣標示00000000，分別於98年9月25日
    、98年10月7日進行採證，有該鑑驗書之「鑑驗結論」欄記
    載（見98偵25748卷第12頁）足明，距離被告於98年5月5日
    對Ａ女乘機性交已分別相隔4個月餘、5個月餘，期間Ａ女經
    過多次沐浴、更衣，致Ａ女於98年9月25日、同年10月7日採
    證之內褲採樣、衛生紙採樣均未能檢出被告ＤＮＡ型別，尚
    難認與常情、經驗法則有何違背之處，此由前開鑑驗書「備
    註：2.請酌參採證時間與案發時間之間隔。」記載亦可佐參
    。故自不能以本案未能在被害人內褲採樣或衛生紙採樣處發
    現被告ＤＮＡ之型別，遽為有利於被告之認定。
  (六)況且，本案被告經測謊鑑定，對於「你的生殖器有沒有放入
    Ａ女的陰道」、「在你住處房間內你的生殖器有沒有放入Ａ
    女的陰道內」，均回答「沒有」，經鑑定結果，上開2問題
    之回答均呈現不實反應，此有測謊鑑定書1份在卷（外放）
    可稽。雖測謊鑑定與科學鑑識技術重在「再現性」之如指紋
    、血型、去氧核糖核酸之比對、毒品、化學物質、物理性質
    等鑑驗尚有不同。然測謊鑑定，因其結果未具有全然之準確
    性，固不得採為判決之唯一及絕對之依據；惟該項鑑定係依
    一般人在說謊時，會產生遲緩、緊張、恐懼、不安等心理波
    動現象，乃以科學方法，由鑑定人利用測謊儀器，將受測者
    之上開情緒波動反應情形加以紀錄，用以判別受測者之供述
    是否真實。故測謊鑑定，倘鑑定人具備專業之知識技能，所
    測試之問題及其方法又具專業可靠性時，該測謊結果，如就
    否認犯罪有不實之情緒波動反應，仍非不得供為有罪判決之
    參考（最高法院93年度臺上字第327號、94年度臺上字第175
    3號判決要旨參照）。本案被告於進行測謊鑑定前，表示其
    身體狀況均正常，同意接受測謊，事前經鑑定人以測謊儀器
    先以刺激測試法檢測生理反應情形及熟悉測試後，再以區域
    比對法測試，經採7分位數據分析法比對分析後，呈現上開
    說謊之不實反應，與本案相關證人Ａ女、Ａ女二嫂之證述內
    容及卷附事證等資料均屬相符，是本院並未悉以該測謊鑑定
    為不利於被告認定之唯一證據，而係佐證Ａ女、Ａ女二嫂之
    證詞及卷內事證之真實性，被告既未能通過測謊鑑定，亦徵
    Ａ女指證遭被告乘機性交之真實性。
  (七)被告雖否認知悉Ａ女係一中度智障之人之情詞置辯。惟Ａ女
    從小因智能不足的關係，領有智能障礙類別的身心障礙手冊
    ，原本障礙程度為「重度」，98年10月29日經清海醫院重新
    鑑定，更改為障礙程度「中度」；經臺中榮民總醫院鑑定醫
    師於「行為觀察與晤談」後結果，認Ａ女外表瘦小，語言表
    達比較簡短，認知功能較差，其智能落在中度智能不足的範
    圍，思考組織能力較差，比較沒有辦法完整的計畫事情，但
    是個案對於自己意願則可清楚表達與瞭解；至「精神狀態檢
    查」方面，Ａ女回答問題時顯得害羞，情緒有明顯的焦慮緊
    張，注意力可集中，會談過程無法完全切題，答話量少，僅
    能使用簡單的單字回答，言談內容鬆散，含糊不清，對於事
    件發生的「人、事、時、地、物」無法清楚交代，Ａ女的行
    為活動遲滯緩慢，數字概念與抽象思考較差，但沒有精神病
    妄想或幻覺等症狀；「鑑定結果及建議」方面，認綜合精神
    鑑定結果，Ａ女為中度智能不足的個案，其整體心智能力，
    約略相當於國小一、二年級的程度，雖然Ａ女可以清楚表達
    「自己與對方發生親吻、擁抱、性關係，自己當時相當喜歡
    這樣的感覺，也有意願跟對方結婚」，但是Ａ女受到「中度
    智能不足」影響，整體心智能力不足，對於「性交行為」並
    沒有足夠理解與判斷的能力，所以Ａ女沒有「同意性交」的
    能力；而成年後的智能不足個案，儘管生理上已經成熟，可
    以感受身體親密帶來的快感，但是心智年齡卻仍然幼稚，以
    致於對「性交行為」沒有足夠的理解與判斷能力，就醫學倫
    理的論證，認為必須先有「知情能力」（有足夠的理解與判
    斷能力，比如對於「性交行為」有足夠的理解與判斷能力）
    ，才能有「同意能力」（依據個案的理解與判斷，進而決定
    是否同意），所以完整的「知情同意」，必備的條件是建構
    在個案有足夠的行為能力（理解、判斷、處理事務的能力）
    ，也就是有完整行為能力的個案，「同意」才是有效力的等
    情，此有臺中榮民總醫院98年11月19日中榮醫企字第098001
    9720號函文及隨函檢送精神鑑定報告書、同院99年10月13日
    中榮醫企字第0990018104號函文及隨函檢送台大醫院林憲教
    授的刑責能力判斷標準資料各1份在卷（見本院卷第46至48
    、59至61頁）可明，並有中華民國身心障礙手冊1份在卷（
    附於98偵26173卷第30頁證物袋內）可參。稽諸Ａ女歷次偵
    訊、原審筆錄內容，及於本院審理時之回答過程，其答話內
    容均甚為簡要，僅單字或單句，對於稍長之問題則顯得不知
    所措，尚須社工予以安撫後方能繼續回答，且時有前後矛盾
    ，答非所問，任何人一見即可清楚得知其智能與正常人明顯
    不同。被告雖否認知悉Ａ女為一智能障礙之人，然任何稍具
    常識、生活經驗之人均可一見而知Ａ女智能乃至其行為舉止
    均異於常人，況且被告於警詢時供稱：「（你是否知道Ａ女
    患有重度智障？）97年底或98年初才從Ａ女的姊姊說，才知
    道的。」（見警卷第3頁），另於偵訊時供稱：「我不瞭解
    她說話。（Ａ女的智商？）我本來不知道，後來她大姊有說
    她智商比較低。」（見98偵26173卷第4、5頁），亦已自白
    其於案發前即知悉Ａ女係一名中度智障之人。故被告於法院
    審理期間辯稱不知Ａ女係一中度智障之人，為本院所不採。
  (八)綜上所述，被告前開否認犯罪所持之辯解，均為本院所不採
    。本案事證業臻明確，被告犯行至堪認定。
四、核被告所為，係犯刑法第225條第1項之對於女子利用其心智
    缺陷，不知抗拒而為性交罪。原審認被告本案罪證明確，予
    以論罪科刑，依刑法第225條第1項之規定，並審酌被告為逞
    一己私欲，利用Ａ女心智缺陷之機會，為上開性交犯行，對
    Ａ女所造成之損害，兼衡酌被告前無不良素行，有臺灣高等
    法院被告前案紀錄表在卷可參，其犯罪之手段平和及其智識
    程度等一切情狀，量處如原審判決主文欄所示之刑，量刑亦
    屬適當。被告上訴意旨猶仍否認犯罪，指摘原判決不當，為
    無理由，應予駁回。
據上論斷，應依刑事訴訟法第368條，判決如主文。
本案經檢察官朱介斌到庭執行職務。
中    華    民    國    99    年    12    月     8    日
            刑事第九庭  審判長法  官  江  德  千
                              法  官  莊  深  淵
                              法  官  賴  妙  雲
以上正本證明與原本無異。
如不服本判決應於收受送達後十日內向本院提出上訴書狀，其未
敘述上訴之理由者，並得於提起上訴後十日內向本院補提理由書
（均須按他造當事人之人數附繕本）「切勿逕送上級法院」。

                              書記官  陳  三  軫

中    華    民    國    99    年    12    月     8    日

司法院資訊處製作；財團法人民間司法改革基金會備份。
